【裁判字號】    95,易,737
【裁判日期】    950823
【裁判案由】    妨害兵役
【裁判全文】
臺灣臺北地方法院刑事判決               95年度易字第737號
公  訴  人  臺灣臺北地方法院檢察署檢察官
被      告  甲○○
                    之3
選任辯護人  連兆宗律師
上列被告因妨害兵役案件，經檢察官聲請以簡易判決處刑（94年
度偵字第17493號），本院認不宜以簡易判決處刑（95年度簡字
第1058號），而改用通常程序審理，因被告於本院準備程序中先
就被訴事實為有罪之陳述，經本院合議庭裁定適用簡式審判程序
，茲判決如下：
    主  文
甲○○意圖避免教育召集，而應受召集無故逾應召期限二日，處
有期徒刑貳月，如易科罰金，以銀元佰元即新臺幣玖佰元折算
壹日。緩刑貳年。
    事  實
一、甲○○係後備軍人，本應依臺北市後備司令部核發之94年度
    三軍部隊教育召集博愛234802號編號0289號教育召集令，於
    民國94年4月20日至桃園縣龜山鄉公西村復興155號慧敏營區
    報到實施教育召集，該召集令於同年3月9日經掛號郵寄，由
    甲○○之母吳秋連代收並轉知甲○○，詎甲○○當時因受精
    神症狀與認知能力影響是非判斷，對於外界事務之知覺理會
    、判斷及自由決定意思之能力已較普通人之平均程度顯然減
    退，為精神耗弱之人，明知應依召集令規定時限內向指定召
    訓部隊報到，竟意圖避免教育召集，未依規定報到，且未向
    召訓部隊請假，無故逾應召期限2日。
二、案經臺北市後備司令部函送臺灣臺北地方法院檢察署檢察官
    偵查而聲請以簡易判決處刑。
    理  由
一、按檢察官聲請以簡易判決處刑案件，經法院認為不得或不宜
    以簡易判決處刑者，應適用通常程序審判之，刑事訴訟法第
    452條定有明文。本件檢察官聲請簡易判決處刑書雖認被告
    甲○○涉犯妨害兵役治罪條例第6條第1項第4款罪嫌，惟被
    告於警詢、偵查中均未案，而被告之母吳秋連於警詢、偵查
    中陳述：被告因罹精神疾病而未前往教育召集等語，並提出
    診所證明書為證。因本案依卷存事證，尚難證明被告確有避
    免教育召集之意圖，本件有刑事訴訟法第451條之1第4項但
    書規定不宜逕以簡易判決處刑之情形，乃改依通常程序處理
    ，合先敘明。
二、經查，前揭犯罪事實，業據被告於本院審理時坦承不諱，並
    據證人即被告之母吳秋連於警詢、偵查時證述確有代為收受
    前開召集令，並有轉知被告等情明確，並有臺北市後備司令
    部妨害兵役案件移送報告書、教育召集令簽收回執在卷可稽
    。又觀諸被告之母吳秋連所提出之國立臺灣大學醫學院附設
    醫院（下稱臺大醫院）診斷證明書、國軍松山醫院診斷證明
    所示，臺大醫院開具診斷書之日期為94年5月19日，國軍松
    山醫院之診斷書則記載被告係於94年10月13日、同年月20日
    至國軍松山醫院求診，上開就診日期均在應召期限後。且依
    偵查中檢察官向臺大醫院、國軍松山醫院、財團法人長庚紀
    念醫院林口分院（下稱長庚醫院）調取之病歷資料顯示：被
    告曾於91年2月間至長庚醫院神經內科就診1次、精神科就診
    2 次（見偵查卷第60至62頁），於93年7月5日至臺大醫院精
    神科初診，於同年月15日、同年8月12日及94年5月19日複診
    （見偵查卷第33至38頁）；自94年10月13日起開始至國軍松
    山醫院精神科就診（見偵查卷第28至31頁反面），是被告於
    94年3、4月間並無至精神科求診之情形，參諸下列精神鑑定
    報告書亦認被告犯案時之精神狀態未能證實與其情緒受殘存
    妄想症狀之而焦慮害怕有直接因果關係（詳後述），並佐以
    被告供承其知道教育召集之事，但因情緒不穩，沒有前往報
    到，當時也沒有向營區請假，堪認被告確係為避免教育召集
    而無故逾應召期限2日。本件事證明確，被告犯行洵堪認定
    ，應依法論科。
三、論罪科刑的理由：
  (一)查被告行為後，刑法於94年1月7日修正通過，於同年2月2日
    公布，並於95年7月1日施行。按行為後法律有變更者，適用
    行為時之法律，但行為後之法律有利於行為人者，適用最有
    利於行為人之法律，修正後之刑法第2條第1項定有明文。此
    條規定乃與刑法第1條罪刑法定主義契合，而貫徹法律禁止
    溯及既往原則，係規範行為後法律變更所生新舊法律比較適
    用之準據法，是刑法第2條本身雖經修正，但刑法第2條既屬
    適用法律之準據法，本身尚無比較新舊法之問題，應一律適
    用裁判時之現行刑法第2條規定以決定適用之刑罰法律。又
    本次刑法修正之比較新舊法，應就罪刑有關之共犯、未遂犯
    、想像競合犯、牽連犯、連續犯、結合犯，以及累犯加重、
    自首減輕暨其他法定加減原因（如身分加減）與加減例等一
    切情形，綜其全部罪刑之結果而為比較（最高法院95年度第
    8次刑庭會議決議可資參照）。經查：
    1.刑法第19條規定，於94年1月7日修正，同年2月2日公布，
      95年7月1日施行。被告行為時之刑法第19條第1項、第2項
      規定：「心神喪失之行為，不罰。」、「精神耗弱人之行
      為，得減輕其刑」；修正後之刑法第19條則共有3項條文
      ，分別規定：「行為時因精神障礙或其他心智缺陷，致不
      能辨識其行為違法或欠缺依其辯識而行為能力者，不罰」
      、「行為時因前項之原因，致其辨識行為違法或依其辨識
      而行為之能力，顯著減低者，得減輕其刑。」、「前二項
      規定，於因故意或過自行招致者，不適用之。」。查被告
      於行為時，其對於外界事務之知覺理會、判斷作用及自由
      決意思能力，較普通人之平均程序顯然減退，精神狀態已
      達精神耗弱程度（詳後述），不論依修正前、後之規定，
      其責任能力均符得輕減刑之要件，對被告而言，新法並無
      有利之情形，依刑法第2條第1項前段，應適用行為時之修
      正前刑法第19條第2項規定。
    2.關於易科罰金之折算標準，除刑法第41條第1項有所修正
      外，罰金罰鍰提高標準條例於95年4月28日修正，並自同
      年7月1日起生效施行。被告行為時之刑法第41條第1項前
      段規定：「犯最重本刑為5年以下有期徒刑以下之刑之罪
      ，而受6個月以下有期徒刑或拘役之宣告，因身體、教育
      、職業、家庭之關係或其他正當事由，執行顯有困難者，
      得以1元以上3元以下折算1日，易科罰金。」，再依據行
      為時之罰金罰鍰提高標準條例第2條規定：「依刑法第41
      條易科罰金或第42條第2項易服勞役者，均就其原定數額
      提高為100倍折算1日；法律所定罰金數額未依本條例提高
      倍數，或其處罰法條無罰金刑之規定者，亦同。」之規定
      ，被告行為時之易科罰金折算標準，應以銀元100元、200
      元、300元折算1日，經依現行法定規所定貨幣單位折算新
      臺幣條例第2條規定折算為新臺幣後，應以新臺幣300元、
      600元、900元折算1日。惟95年7月1日施行之刑法第41條
      第1項前段規定修正為：「犯最重本刑為5年以下有期徒刑
      以下之罪，而受6個月以下有期徒刑或拘役之宣告者，得
      以新臺幣1,000元、2,000元或3,000元折算1日，易科罰金
      。」，而95年4月28日修正同年7月1日施行之罰金鍰提高
      標準條例則刪除第2條之規定，是比較新舊法結果，自以
      舊法有利於被告，故應適用修正前刑法第41條第1項前段
      、刪除前罰金罰鍰提高標準條例第2條規定，對被告較為
      有利。
    3.綜上，本件經綜合觀察全部罪刑比較之結果，就上開修正
      部分，依刑法第2條第1項前段規定，應適用行為時法即舊
      法之規定。
   (二)次按後備軍人及補充兵應下列召集：一、動員召集：戰爭或
    非常事變時，依作戰需要實施之。二、臨時召集：平時為現
    役補缺、停役原因消滅回役，戰時為人員補充或在軍事警備
    上有需要時實施之。三、教育召集：依軍事需要，於舉行訓
    練或演習時實施之。四、勤務召集：戰時或非常事變時，為
    輔助戰時勤務或地方自衛防空等勤務需要實施之。五、點閱
    召集：於點驗或校閱時實施之，兵役法第37條定有明文。核
    被告所為，係犯妨害兵役治罪條例第6條第1項第4款之意圖
    避免教育召集而無故逾應召期限2日罪。
  (三)再刑法上之心神喪失與精神耗弱，應依行為時精神障礙程度
    之強弱而定，如行為時之精神，對於外界事務全然缺乏知覺
    理會及判斷作用，而無自由決定意思之能力者，為心神喪失
    ，如此項能力並非完全喪失，僅較普通人之平均程度顯然減
    退者，則為精神耗弱。本案被告經本院依職權送請亞東紀念
    醫院精神科鑑定結果，認被告：「潘員（即被告甲○○）外
    觀合宜，意識清醒，情緒略緊張，言語略難切題回答鑑定者
    之詢問，言談略鬆散。鑑定當時稱無聽幻覺，仍有部關係妄
    想內容、未顯示對定向感的損害；另據過去病史資料，診斷
    目前疑似精神分裂症。雖關於本院犯行之經過，潘員未能作
    完善描述，推估因當時精神狀態（包含情者受殘存妄想症狀
    之影響而焦慮害怕），不能全然理解行為之後果或嚴重性；
    目前顯示犯案當時受精神症狀與認知能力影響是非判斷、當
    時對於外界事務之知覺理會與判斷及自由決定意思之能力，
    或對此一行為之「違法性」、及可能導致之後果之知悉，較
    普通人之平均程度為減退，故其犯罪行為時之精神狀態，應
    達到精神耗弱之程度，但上述能力並完全喪失（例如：未能
    證實潘員犯案與妄想之直接因果關係，且衡諸潘員仍有生活
    自理之行為能力），故未達心神喪失程度」等情，有該院95
    年7月3日精神鑑定報告書在卷可憑。茲據被告於案發前後之
    行為表現及上開鑑定結果，則被告於本案行為時因受精神症
    狀與認知能力影響，致其對於外界事務之知覺能力、判斷能
    力及自由決定意思能力，均較普通人之平均程度顯然減退，
    被告於行為時既屬精神耗弱狀態，爰依修正前刑法第19條第
    2項規定，減輕其刑。
  (四)爰審酌被告前無前科，素行良好，犯罪之動機、目的、手段
    、生活狀況、智識程度、犯罪所生之損害，及其行為時係受
    精神症狀影響而處於精神耗弱狀態，犯罪後復坦承犯行，態
    度尚稱良好等一切情狀，量處如主文所示之刑，並依修正前
    刑法第41條第1項前段及刪除前罰金罰鍰提高標準條例第2條
    規定，諭知易科罰金之折算標準。
  (五)末查，被告前未曾受有期徒刑以上刑之宣告，有臺灣高等法
    院被告全國前案紀錄表在卷可稽，素行良好，經此刑之宣告
    ，信足策其警省而無再犯之虞，本院認所宣告之刑以暫不執
    行為適當，爰依修正後刑法第74條第1項第1款規定（按犯罪
    在新法施行前，新法施行後，緩刑之宣告，應適用新法第74
    條之規定，參照最高法院95年5年23日之95年第8次刑事庭會
    議決議），併宣告緩刑2年，以啟自新。
四、適用的法律：
  (一)程序法方面：刑事訴訟法第452條、第273條之1第1項、第
    299條第1項前段。
  (二)實體法方面：妨害兵役治罪條例第6條第1項第4款，刑法第2
    條第1項前段、第11條前段、第74條第1項第1款，修正前刑
    法第19條第2項、第41條第1項前段，刪除前罰金罰鍰提高標
    準條例第2條，現行法規所定貨幣單位折算新臺幣條例第2條
    。
本案經檢察官張智堯到庭執行職務
中    華    民    國    95    年    8     月    23    日
                  刑事第十二庭  法  官  陳慧萍
上正本證明與原本無異。
如不服本判決，應於判決送達後10日內向本院提出上訴狀（應抄
附繕本）。告訴人或被害人如對於本判決不服者，應具備理由請
求檢察官上訴，其上訴期間之計算係以檢察官收受判決正本之日
期為準。
                                書記官  何適熹
中    華    民    國    95    年    8     月    25    日
附錄本案論罪科刑法條：
妨害兵役治罪條例第6條
意圖避免教育召集或勤務召集，而有下列行為之一者，處 3 年以
下有期徒刑：
一  捏造免役、除役、轉役或免除召集原因者。
二  毀傷身體者。
三  拒絕接受召集令者。
四  應受召集，無故逾應召期限二日者。
五  使人頂替本人應召者。
無故不參加點閱召集，或意圖避免點閱召集，而有前項第 1 款至
第 3款及第 5款行為之一者，處1年以下有期徒刑、拘役或科新臺
幣9萬元以下罰金。
國民兵為避免應召集輔助軍事勤務犯第1項之罪者，處 3年以下有
期徒刑。


司法院資訊處製作；財團法人民間司法改革基金會備份。
